【裁判字號】    91,訴,4803
【裁判日期】    920929
【裁判案由】    退休
【裁判全文】
臺北高等行政法院裁定                            九十一年度訴字第四八○三號
    原      告  甲○○
    被      告  合作金庫銀行股份有限公司
    代  表  人  乙○○董事長.
右當事人間因退休事件，原告請求被告給付退休金，提起行政訴訟。本院判決如左︰
    主  文
原告之訴駁回。
訴訟費用由原告負擔。
    理  由
一、按「公法上之爭議，除法律別有規定外，得依本法提起行政訴訟」，「訴訟事件
    不屬行政法院之權限者，行政法院應以裁定駁回之」，為行政訴訟法第二條及第
    一百零七條第一項第一款所明定。是以行政法院審判權對象乃公法性質之爭議，
    個案爭議如屬私法性質，則應循民事救濟管道循序救濟之。
二、緣原告甲○○原係被告合作金庫銀行股份有限公司所屬審查部派駐放款覆審中心
    高級專員，於民國（下同）九十一年八月十四日申請自願退休，並於九十一年十
    一月一日生效，嗣原告於九十一年十月二十八日以聲明書請求被告補發其七十年
    底前服務公職保留年資退休金差額新台幣三十八萬九千六百九十元，案經被告以
    九十一年十一月一日合金總人字第○九一○○二六二二六號函答復略以：「查本
    行保留年資結算給與係依據『財政部所屬國營金融保險事業人員退休撫卹及資遣
    辦法』第三條第一項：『本辦法施行時已在職之事業人員，既有服務公職半年以
    上之年資，依本辦法施行前之退休、資遣辦法，分別依其年資結算給與，並予保
    留，於離職時發給之。』，及台灣省政府七十一年一月十五日七一府人四字第一
    四一七三三號函協調結論事項表第二點：『在職人員保留年資結算以七十年十二
    月三十一日在職等級年資為準。』之規定辦理，不符前述規定，歉難照辦。」，
    並拒絕原告補發退休金之申請，原告遂向本院提起行政訴訟。
三、本案爭點係為兩造退休金差額補給之爭議是否應由行政法院審理，應先確定本件
    爭議之法律性質為公法性質抑或私法性質。關於區分公私法之標準，目前支配性
    之理論係由高權行為說與修正主體說（又稱特別法說）的觀點予以綜合判斷，亦
    即觀察行政法律關係當事人間具有「上下隸屬」或「支配服從」的關係，且該法
    律關係之成立必須以公權力主體為一方當事人，一般私人不能為之，此際即可將
    該法律關係及其所依據之法令定性為公法。而行政權基於其主動性、積極性，對
    行政目的之實現本有手段選擇自由，其中以私法手段實現者之「行政私法」，與
    同為私法性質的「行政營利行為」與「行政補助行為」共同構成所謂「國庫行政
    」。設立營利事業、從事營利活動，以增加國家財政資源，即屬「行政營利行為
    」之重要類型。參照司法院釋字第三○五號解釋意旨略以：「公營事業依公司法
    規定設立者，為私法人，與其人員間，為私法上之契約關係，雙方如就契約關係
    已否消滅有爭執，應循民事訴訟途徑解決。行政法院六十年度裁字第二三二號判
    例，認為此種公司無被告當事人能力，其實質意義為此種事件不屬行政法院之權
    限，與憲法尚無牴觸。至於依公司法第二十七條經國家或其他公法人指派在公司
    代表其執行職務或依其他法律逕由主管機關任用、定有官等，在公司服務之人員
    ，與其指派或任用機關之關係，仍為公法關係．．．」，可知與公營事業成立「
    公法關係」者，除「依公司法第二十七條經國家或其他公法人指派在公司代表其
    執行職務者」外，另一則為「依其他法律逕由主管機關任用、定有官等，在公司
    服務之人員」，除此之外，依公司法設立之公營事業與其人員間，僅存在私法上
    之契約關係，縱有人事或財產上給付之請求，亦屬私權爭執；經查本件被告為依
    公司法所設立之公營事業，改制前之臺灣省合作金庫亦僅為公營事業機構，其職
    員係依照財政部六十四年十月二十三日修正之「財政部所屬國營金融保險事業機
    構人事管理準則」、七十二年五月二十七日修正之「財政部所屬國營金融保險事
    業機構職位列等辦法」及「公營金融保險事業機關各職等職位新進人員資格條件
    及核薪標準表」等法任用，並非依據公務人員任用法任用，原告原係被告所屬審
    查部派駐於放款覆審中心高級專員顯非「依公司法第二十七條經國家或其他公法
    人指派在公司代表其執行職務者」或「依其他法律逕由主管機關任用、定有官等
    ，在公司服務之人員」，睽諸前揭說明，本件原告訴請被告補發退休金之差額，
    係屬私法上之爭議，應循民事救濟管道救濟，而非為公法爭議，本院自無權加以
    審判，應以裁定駁回。
四、依行政訴訟法第一百零七條第一項第一款、第一百零四條、民事訴訟法第九十五
    條、第七十八條，裁定如主文。
中      華      民      國    九十二    年      九      月    二十九    日
                                臺 北 高 等 行 政 法 院  第 五 庭
                                            審 判 長 法  官  張瓊文
                                                     法  官  黃清光
                                                     法  官  劉介中
右為正本係照原本作成。
如不服本裁定，應於送達後十日內向本院提出抗告狀（須按他造人數附繕本）。
中      華      民      國    九十二    年      九      月    二十九    日
                                                     書記官  黃明和


司法院資訊處製作；財團法人民間司法改革基金會備份。
